【裁判字號】    89,易,1642
【裁判日期】    900131
【裁判案由】    業務過失傷害
【裁判全文】
臺灣高雄地方法院刑事判決                        八十九年度易字第一六四二號
    公  訴  人  臺灣高雄地方法院檢察署檢察官
    被      告  己○○
    被      告  庚○○
    被      告  丁○○
右列被告因業務過失傷害案件，經檢察官提起公訴（八十七年度偵字第二九０六八號
、八十九年度偵字第六三八六號），本院判決如左：
    主  文
庚○○從事業務之人，因業務上之過失傷害人，處有期徒刑肆月，如易科罰金以參百
元折算壹日。
己○○無罪。
丁○○被訴過失傷害部分公訴不受理。
    事  實
一、庚○○係以施作土木工程為業，平日均受雇於其父親己○○，負責安排工地現場
    工作、計算原料用量及工資並操作固定式起重機，民國八十七年間己○○向他人
    轉包位於高雄市○○路與錦田路口附近「皇家之星」大廈之土木工程，並僱用工
    人丁○○、丙○○、乙○○、戊○○及甲○○等人在該處工作，平日即由庚○○
    操作固定式起重機，丙○○及丁○○負責將磚塊等建材放入該起重機吊掛之大桶
    ，供庚○○將之吊上頂樓。同年六月二十日上午，原由庚○○在上述工地頂樓即
    二十樓，操作該起重機與一樓之丙○○配合，至同日十一時三十分許，庚○○應
    注意、能注意丁○○未具操作該型起重機之經驗並明知所使用之對講機已無法正
    常通話，竟未注意而將該起重機交由葛佑治操作，且未告知若遇緊急狀況因應之
    措施，亦未從旁監督丁○○之操作，適起重機之繩索發生絞繩之情況而丁○○及
    丙○○二人所使用作為通聯用之對講機又電力不足無法通話，因丁○○無相關安
    全觀念，未確認情況是否安全即冒然啟動該固定式起動機，適丙○○伸手將鋼索
    回復原狀，致右手手指絞入，造成其受有右手第二、三、四、五指受有捲滅傷，
    第四指完全截除、第二指遠位指短少約四分之一、第三指近位指關節活動範圍僅
    四十五度至六十度（正常為０度至一０五度），第三指遠位指關節活動範圍僅四
    十五度至五十度（正常為０度至八十度），第五指遠位關節完全僵硬四十五度至
    四十五度（正常為０度至八十度）等傷害。
二、案經丙○○訴由臺灣高雄地方法院檢察署檢察官偵查起訴。
    理  由
壹、有罪部分：
一、本件訊據被告庚○○固不否認明知丁○○未具操作固定式起重機之經驗，仍於案
    發之日將起重機交由丁○○操作之事實，然矢口否認對於丙○○所受之傷害具有
    過失，辯稱：不知需接受訓練方可操作該起重機且案發之時起重機係丁○○操作
    云云。經查：
（一）丙○○之右手於前揭時、地，遭起重機鋼索捲入，致受有如事實欄所述之傷害
      ，有健生醫院出具之診斷證明書及勞工保險殘廢診斷書各一紙及相片十張在卷
      足憑，而該起重機當時係由丁○○操作之情，亦經葛某自承不諱，核與被告庚○○之供述相符，並經當時在場之證人乙○○證稱：「我在十五樓左右工作，
      聽到樓下有人說工人受傷，就跑到二十樓頂告訴監工，叫他聯絡人把鋼索放下
      」、「（當時誰操作起重機？）丁○○，起重機離地面有一段距離，他在吊車
      上」等語無訛，是丙○○係遭丁○○所操作之起重機鋼索捲傷手指之事實洵堪
      認定。
（二）其次，被告丁○○供陳，操作起重機之位置並無法看見樓下之情況，需賴對講
      機通話，而案發之時所使用之對講機，在庚○○與丙○○對話時便斷斷續續，
      嗣後更因電力不足而聽不到樓下的聲音，其因第一次操作非常緊張且見庚○○
      操作起重機時亦為如此，所以明知對講機有問題，仍於未確定是否安全之情況
      下將起重機升起（見本院八十九年八月八日、九月四日及十二月二十六日筆錄
      ），佐以證人乙○○證稱：「（當時丁○○是否知道有人受傷？）他不知道，
      仍繼續操作」；證人甲○○證稱：「我看見時他的手就被鋼索絞住，當時繩子
      還在往上生」、「（當時現場是否使用對講機？）有，當天還有在用，後來沒
      電了，只有靠人跑上去通知」等情，足見案發之時，用以確認樓下工地狀況之
      對講機並無法發揮功能，又自丁○○所陳，其因第一次操作起重機很緊張，情
      急之下才未先確認樓下工地之狀況，便貿然將起重機升起以至於捲傷丙○○之
      手指，及其肇事之後仍不自知繼續操作起重機等情，足見被告丁○○缺乏操該
      類作起重機所應具備之安全觀念，並因而導致本件事故之發生。
（三）再者，被告庚○○以施作土木工程為業，平日負責安排工地現場工作，並於本
      院審理時自承：「（為何當天決定由丁○○開吊車？）我臨時決定叫他開，我
      看他沒事就決定教他」、「丁○○操作時我不在旁邊，所以不知道對講機沒有
      電」且表示有多年操作該起重機之經驗（見本院八十九年十月十七日筆錄），
      而被告丁○○於本院審理時則表示，其平日之工作係在樓下將沙及水泥等材料
      搬上吊車，案發之時係第一次操作起重機，庚○○表示要教其操作起重機時，
      其曾表示不會，庚○○先告知各種開關之功能並示範操作一次後，便由其操作
      等語（見本院八十九年八月八日筆錄），足見庚○○對於丁○○並無操作該起
      重機之經驗及為具備該經驗者操作起重機可能發生之危險應有所認知，而其既
      將具危險性之機械交由全無經驗之丁○○操作，即應注意該機具可能衍生之危
      險，且其對於該危險並非不能注意，竟將起重機交由丁○○操作後，便下起重
      機至距離操作地點二層樓遠處與他人共飲維士比，而未從旁監督，所在之處又
      無法看見丁○○操作起重機之情況，且其為操作之時已知對講機出現斷斷續續
      無法通正常通話之情況，仍未告知丁○○，對講機無法使用時應如何處理（見
      本院八十九年八月八日及十二月二時六日筆錄），其未盡注意之責而有過失亦
      堪認定，另丙○○因丁○○操作起重機不慎而受有如前所述之傷害已如前述，
      是本案因被告庚○○之過失致丁○○操作之起重機傷及丙○○，其過失行為與
      傷害結果間具相當因果關係要屬無疑，本件事證明確，被告庚○○之業務過失
      傷害犯行堪予認定。
二、核被告庚○○所為係犯刑法第二百八十四條第二項前段之業務過失傷害罪，爰審
    酌被告庚○○明知所操作起重機不慎所可能衍生之危險性及當日作為起重機操作
    通話用之對講機無法正常通話，仍怠忽職守，將之交與不具操作經驗之人操作並
    未在旁監督輔導致生本案發生之過失程度及告訴人所受之傷害非輕，而犯罪後坦
    承犯行態度尚非不佳且無前科素行良好，及其雖支付被害人三十五萬之醫療費用
    與被害人，然未達成和解等一切情狀，量處如主文所示之刑，並諭知易科罰金之
    折算標準，以示儆懲。至告訴人雖表示其所受之傷害應已達於重傷之程度，然刑
    法關於肢體之重傷係指毀敗一肢以上之機能之傷害，刑法第十條第四款訂有明文
    ，經本院向丙○○就診之健生醫院查詢之結果，該院表示黃永詳細右手第二、三
    、四、五指嚴重傷害，術後第四指缺指，三、五指功能受限，致影響右手部分功
    能，但尚未達於毀辦一肢以上機能之程度之情，有該院八十九年五月二十五日之
    回函在卷足參，是告訴人前開所指，容有誤會，併此敘明之。
貳、無罪與不受理部分：
一、公訴意旨略以：被告己○○係以承包土木工程為業之人，八十七年間向他人轉包
    高雄市○○路與錦田路口附近「皇家之星」大廈之土木工程，並僱用被告庚○○
    、被告丁○○及告訴人丙○○等人在該處工作，其應注意、能注意，竟疏未注意
    應使其所雇用之操作「吊升荷重四公噸之固定式起重機」及使用起重機具從事吊
    掛作業之人員接受特殊作業安全衛生教育訓練，平日即由未依規定經前述教育訓
    練之庚○○操作該固定式起重機，同年六月二十日上午，在上述工地頂樓即二十
    樓，原由庚○○操作該起重機與一樓之丙○○配合，由丙○○將磚塊等建材放入
    該起重機吊掛之大桶，由庚○○將之吊上頂樓，至同日十一時三十分許，庚○○
    竟將該起重機交由從未操作起重機之葛佑治操作，致發生絞繩之情形，丙○○欲
    將鋼索回復原狀，然雙方因未接受上述安全衛生訓練，無相關安全觀念，且對講
    機又沒電未能互相確認是否已安全，即冒然啟動該固定式起動機，致丙○○右手
    手指絞入，造成其右手第二、三、四、五指受有捲滅傷，第四指完全截除、第二
    指遠位指短少約四分之一、第三指近位指關節活動範圍僅四十五度至六十度（正
    常為０度至一０五度，第三指遠位指關節活動範圍僅四十五度至五十度（正常為
    ０度至八十度），第五指遠位關節完全僵硬，因認被告己○○涉犯刑法第二百八
    十四條第二項前段之業務過失傷害罪、被告丁○○涉犯刑法第二百八十四條第一
    項過失傷害罪嫌。
二、按犯罪事實應依證據認定之，無證據不得推定其犯罪事實；不能證明被告犯罪者
    ，應諭知無罪之判決，刑事訴訟法第一百五十四條、第三百零一條第一項分別定
    有明文。又犯罪事實之認定應憑真實之證據，倘證據是否真實尚欠明確，自難以
    擬制推測之方法，為其判斷之基礎；刑事訴訟法上所謂認定犯罪事實之證據，係
    指足以證明被告確有犯罪行為之積極證據而言，該項證據必須適合於被告犯罪事
    實之認定，始得採為斷罪之資料，最高法院亦著有五十三年臺上字第六五六號、
    六十九年臺上字第四九一三號判例足資參照。次按刑法上之過失犯，以行為人對
    於結果之發生應注意並能注意而不注意為成立要件（最高法院二十六年上字第一
    七五四號判例參照）；亦即行為人須有防止結果發生之注意義務，且客觀上無不
    能注意之情事，竟疏未注意，違反其注意義務，始能令其就該有預見可能性之結
    果負過失犯罪責。再按，告訴乃論之罪，未經告訴或告訴經撤回者，法院應諭知
    不受理之判決，刑事訴訟法第三百零三條第三款定有明文。
三、本件公訴人認被告己○○涉犯業務過失傷害罪無非係以被告己○○為被告庚○○
    、丁○○及告訴人丙○○之僱主，依勞工安全衛生法第二十三條規定，對勞工即
    應施以從事工作及預防災變所必要之安全衛生教育訓練。而依勞工安全衛生教育
    訓練規則第十一條第十一條三款及第六款之規定，雇主對吊升荷重未滿五公噸之
    固定式起重機之操作人員及從事吊掛作業之人員均應使其接受特殊作業安全衛生
    教育訓練，而己○○竟未依此規定為之，即由庚○○操作該起重機與一樓之丙○○配合，又丁○○與丙○○因未接受上述安全衛生訓練，故無相關安全觀念，且
    對講機無法正常通話未能互相確認是否已安全，而發生本件事故為其論斷之依據
    。訊據被告己○○堅決否認對於丙○○所受之傷害伊有過失，辯稱：案發之時其
並不在現場，對於本案如何發生並不知情等語。經查：
（一）勞工安全衛生法第二十三條第一項與勞工安全衛生教育訓練規則第十一條第三
      款及第六款固分別規定「雇主對勞工應施以從事工作及預防災變所必要之安全
      衛生教育﹑訓練。」、「雇主對吊升荷重未滿五公噸之固定式起重機之操作人
      員及從事吊掛作業之人員均應使其接受特殊作業安全衛生教育訓練。」，然違
      反前開規定依勞工安全衛生法第三十四條第一款，其法律效果係科以罰鍰，而
      非刑事責任。是以，被告己○○未依規定使被告庚○○、丁○○及告訴人丙○○接受前揭教育訓練之情固然屬實，然不當然導致雇主被告己○○對於本案之
      發生具有過失之結論，其是否有過失，仍應視其對於傷害之結果是否應注意避
      免且能注意而未加以注意，及其行為與結果間，是否具有相當因果關係而定，
      合先敘明。
（二）本案發生之原因，係因被告丁○○操作起重機不慎所致已如前述，而己○○所
      雇用之工人，平常均由庚○○之指揮，庚○○會於工作前一晚將工作分配之內
      容向其父親己○○報告，並以電話通知工人，己○○一星期約到工第二至三次
      ，案發之時己○○並不在現場且工人平日工作內容均固定等事實，業經被告三
      人供述明確並據證人乙○○、戊○○證述在卷，且告訴人亦表示，的確是被告
      庚○○以電話聯絡之方式分配工作（見本院八十九年八月八日、九月四日及十
      月十七日筆錄），足見被告己○○對於工地現場之瞭解，係藉由庚○○之事先
      報告與親至到現場察看而得。又葛某平日工作之內容並不包括起重機操作一項
      ，案發之日係庚○○見其無事，臨時打算要教丁○○操作該起重機，方將起重
      機改由丁○○操作之情，除據被告丁○○陳明，亦經被告庚○○供陳無訛，核
      與證人甲○○證述之情節相符，又丁○○所使用之對講機當天本有使用，然至
      案發之時已無法正常通話乙節，亦經證人甲○○證述無訛，是以，庚○○將起
      重機交由丁○○操作與對講機無法正常通話二事，應屬案發當日方才發生之狀
      況，而案發之時己○○未在現場，其顯然無法預知庚○○會將起重機交由丁○○操作及丁○○所使用之對講機會無法正常通話之事，自難謂其對於危險之發
      生有預見之可能而應加以注意並未注意。
（三）此外，庚○○將起重機交由丁○○操作之行為，雖為本案發生之客觀條件之一
      ，而被告己○○亦確實明知庚○○未曾接受固定式起重機操作之教育訓練卻仍
      使之操作該起重機，然丙○○所受之傷，非因庚○○所操作之起重機所致，且
      庚○○之過失並不在於其將起重機交由丁○○操作之行為，而係其將該起重機
      交由丁○○操作後疏未從旁監督指導，並且未告知若遇緊急狀況因應之措施，
      導致丁○○於無法使用對講機之情況仍貿然將起動機昇起，是以，縱或庚○○
      依規定接受前開教育訓練，仍不能防止傷害結果之發生，亦即被告己○○未使
      庚○○接受起重機教育訓練之不作為，與傷害結果之間欠缺因果關係，故不能
      謂被告己○○因此應負過失之責，又查無其他積極確切之證據足資顯示被告己○○對於本件意外具有過失，自不得單以其雇用該等工人之事實而為其有罪之
      認定，既不能證明其犯罪，揆諸首揭說明，自應為被告己○○無罪之諭知。
四、本件被告丁○○因過失傷害案件，經檢察官提起公訴，認被告係犯刑法第二百八
    十四條第一項之過失傷害罪，依同法第二百八十七條前段之規定，該罪須告訴乃
    論。然告訴人丙○○於偵查中僅以書狀對被告己○○及庚○○提出業務過失傷害
    之告訴，且遍查偵查卷證，亦未見被害人丙○○別有對被告丁○○提出告訴之表
    示，就被告丁○○涉犯傷害罪之部分既未據告訴，自應依刑事訴訟法第三百零三
    條第三款之規定，為不受理之判決。
據上論斷，應依刑事訴訟法第二百九十九條第一項前段、第三百零一條第一項、第三
百零三條第三款，刑法第二百八十四條第二項前段，判決如主文。
中      華      民      國    九十      年      一      月    三十一    日
                                  臺灣高雄地方法院刑事第二庭
                                      法  官  卓立婷
右正本證明與原本無異。
如不服本判決，應於判決送達後十日內，向本院提出上訴狀。
                                      書記官    陳家宏
中    華    民    國      九十      年      二      月      一      日


司法院資訊處製作；財團法人民間司法改革基金會備份。
